【裁判字號】    98,交聲,1110
【裁判日期】    990129
【裁判案由】    交管條例聲異
【裁判全文】
臺灣板橋地方法院交通事件裁定        98年度交聲字第1110號
原處分機關  臺北市交通事件裁決所
異  議  人  乙○○
即受處分人
上列異議人即受處分人因違反道路交通管理處罰條例案件，對於
臺北市交通事件裁決所於民國98年3 月31日所為之裁決處分（原
處分案號：北市裁催字第裁22-A1A230929號），聲明異議，本院
裁定如下：
    主  文
原處分撤銷。
乙○○不罰。
    理  由
一、原處分意旨略以：異議人即受處分人乙○○於民國97年9 月
    29日晚上9 時10分許，騎乘車牌號碼QY3-919 號輕型機車，
    沿臺北市○○○路○ 段北向南第3 車道行駛，在行經臺北市
    ○○○路2 段308 巷口，其左前車頭與沿同路段東向西步行
    在行人穿越道上之行人甲○○○右側身體碰撞而肇事，經警
    舉發有「行人穿越道有行人通行，不暫停讓行人先行」、「
    違反道路交通安全規則因而肇事致人受傷。」之違規行為，
    臺北市交通事件裁決所爰依道路交通管理處罰條例第44 條
    第2 項規定，裁處異議人罰鍰新臺幣（下同）2,400 元，並
    依同條例第61條第3 項記違規點數3 點。
二、聲明異議意旨略以：伊當天行經臺北市○○○路○ 段308 巷
    口時，行人甲○○○是走在行人穿越道上，但是當時行人方
    向的號誌燈是不斷閃著紅燈，表示行人是禁止穿越該路口，
    當時伊的車速約40公里，行人甲○○○沒有看來往車輛就逕
    行穿越該路口，伊看到時已煞車不及，伊認為行人過馬路時
    還是要看車子，故本件事故不應歸責於伊，原處分機關遽以
    裁罰，顯有違誤，爰依法聲明異議，請求撤銷原處分云云。
三、按汽車駕駛人，駕駛汽車，行近行人穿越道，不減速慢行或
    行人穿越道有行人穿越時，不暫停讓行人先行通過者，處新
    臺幣1,200 元以上3,600 元以下罰鍰，道路交通管理處罰條
    例第44條第2 項固定有明文。然按汽車駕駛人因信賴其他參
    與交通之對方亦能遵守交通規則，同時為必要之注意，謹慎
    採取適當之行動，對於不可知之對方違規行為並無預防之義
    務，除非他人之違規事實已極明顯，同時汽車駕駛人亦有充
    足之時間可採取適當之措施以避免發生交通事故之結果，始
    不得以信賴他方定能遵守交通規則為由，免除自己之責任，
    最高法院74年臺上字第4219號判例意旨可資參照。再按法院
    受理交通事件，準用刑事訴訟法之規定，道路交通管理處罰
    條例第89條前段定有明文，認定犯罪事實所憑之證據，雖不
    以直接證據為限，間接證據亦包括在內，然而無論直接證據
    或間接證據，其為訴訟上之證明，須於通常一般之人均不致
    有所懷疑，而得確信其為真實之程度者，始得據為有罪之認
    定，倘其證明尚未達到此一程度，而有合理之懷疑存在而無
    從使事實審法院得有罪之確信時，即應由法院為諭知被告無
    罪之判決，最高法院著有76年臺上字第4986號判例可參，揆
    諸上開說明，法院於審理行為人違反道路交通管理處罰條例
    案件，當踐行完畢調查證據之程序後，為事實之認定時，如
    就原處分機關所認定之行為人違規之事實仍有合理之訴訟上
    懷疑，而無法確信行為人確有該當於道路交通管理處罰條例
    各該處罰條文之構成要件事實時，此際即應依訴訟上之待證
    事實「倘有懷疑，則從被告之利益作解釋」之證據法則，作
    對受處分人有利之認定。
四、經查：
  (一)原處分意旨認本件異議人於上開時、地，有「行人穿越道有
    行人通行，不暫停讓行人先行」、「違反道路交通安全規則
    因而肇事致人受傷。」之違規行為，無非係以卷附臺北市政
    府警察局舉發違反道路交通管理事件通知單、臺北市政府警
    察局交通警察大隊道路交通事故初步分析研判表、道路交通
    事故現場圖、臺北市政府警察局大安分局交通分隊道路交通
    事故補充資料表各1 紙、臺北市政府警察局大安分局交通分
    隊交通事故談話紀錄表2 紙（見本院卷第6 、10至14頁）所
    記載之違規內容為其主要論據。
  (二)然異議人於本院審理時陳稱：當天伊車道的行車號誌是閃光
    黃燈，行人穿越方向是閃爍行人禁止穿越之紅燈，行人朱李
    秀英沒有看右邊來車就逕行通過該路口，雖然伊看到朱李秀
    英時有減速，但還是煞車不及，所以才會撞到她等語（見本
    院卷第34、35頁）；而本件證人即行人甲○○○到庭具結證
    稱：當天是颱風天，行人穿越道上的交通號誌是閃光黃燈，
    伊左右觀看沒有車子就走過去了，伊走到一半就被異議人撞
    到了，伊當時通過行人穿越道時，沒有按觸控式按鈕就過馬
    路了，後來伊才發現該路口要按觸控式按鈕才會變綠燈，行
    人才能通行等語（見本院卷第34頁反面）；另本件證人即到
    場處理本件事故之員警洪信芳亦到庭具結證稱：伊到現場處
    理時，異議人行經的方向及車道方向是閃光黃燈，行人穿越
    道之方向則是小紅人閃燈之號誌，行人穿越該路口要按觸控
    式按鈕才會變成正常綠燈的號誌，才可以通行，而且行人穿
    越道的號誌不會因為颱風天變成閃光黃燈，行人穿越道的路
    口是一個常態性的閃燈，要觸控才會變成正常的號誌，按了
    之後號誌才會正常運作等語（見本院卷第43頁）。且觀諸卷
    附由本院函請原舉發機關所拍攝上開路口之時相號誌照片可
    知，該路口設有一綠底白字之標示牌，其上並標示有「一、
    穿越道路請先按鈕；二、閃光時按鈕始有效；三、三色運作
    無需按鈕；四、按鈕後請耐心等候」等字樣，而該標示牌下
    方亦有一紅色按鈕，且該路口行車方向號誌之常態運作為閃
    光黃燈等情，此有臺北市政府警察局交通警察大隊98年7 月
    30 日 北市警交大事字第09832604000 號函暨檢附該路口號
    誌照片2 張、錄影畫面光碟1 片在卷可稽（見本院卷第30至
    32頁）。從而，上開路口行車方向之時相號誌之常態運作確
    為閃光黃燈，而行人穿越該路口需由用路人啟動行人觸動號
    誌鈕後，始得為三色號燈之正常運作，異議人於事發當時確
    係遵行交通號誌指揮前進，而行人甲○○○並未按下行人觸
    動號誌鈕即逕自穿越行人穿越道等事實，均堪以認定。
  (三)次查，行車速度，無標誌或標線者，在市區道路，時速不得
    超過50公里，道路交通安全規則第93條第1 項第1 款定有明
    文，而本件上開路口為速限每小時50公里之市區道路，異議
    人於聲明異議狀、交通事故談話紀錄表及本院審理時均供承
    事發時之車速約為40公里等語，且無證據證明異議人於事發
    當時之行車時速逾越上開規定，則異議人陳稱其於事發當時
    已為必要之注意而謹慎採取適當減速之行動等情，應堪採信
    。再者，汽車行近行人穿越道時，應減速慢行，遇有行人穿
    越時，無論有無交通警察指揮或號誌指示，均應暫停讓行人
    優先通過，道路交通安全規則第103 條固定有明文，然異議
    人於穿越上開路口時，確有減速慢行之情事，已如前述，則
    所應論究者厥為被告有無違反「暫停讓行人優先通過」之規
    定。然法律明文既已規定「『遇有行人穿越』，無論有無交
    通警察指揮或號誌指示，均應暫停讓行人優先通過」，則行
    人沿行人穿越道穿越馬路時，須為汽車駕駛人所得預見，而
    能採取暫停讓行人優先通過之措施，方能科以駕駛人「未讓
    行人優先通行」之責；否則若行人不注意道路上通行之車輛
    ，任意疾行穿越馬路，甚至違反交通號誌穿越馬路，致汽車
    駕駛人無法及時反應而撞及行人，仍科以駕駛人違反上開規
    定之責，對於汽車駕駛人而言，未免過苛，且於客觀上一般
    遵行號誌運作行駛之駕駛人，會因信賴其他參與交通之對方
    亦能遵守交通規則，同時為必要之注意，謹慎採取適當之行
    動，而無法預見有行人會違反號誌穿越人行道。是以，上開
    路口之號誌，既已由主管機關考量該路段之性質、交通流量
    後預設為行人觸動號誌，則異議人原可信賴行人甲○○○遵
    守交通規則，於觸動行人觸動按鈕後，等候綠燈通行，然行
    人甲○○○並未遵守按下行人觸動號誌鈕始得通行之交通規
    則即逕自穿越行人穿越道，而依此情形，揆諸上開說明，實
    難苛責異議人有應依上開規定禮讓行人先行通過之責。
五、綜上所述，若因行人無視號誌之指示在行人穿越道上恣意妄
    為，在汽車駕駛人無法預見而不及反應之情況下處罰有道路
    通行權之駕駛人，非但科以駕駛人過重之注意義務，更無由
    建立交通之信賴原則。此外，本件復查無其他積極證據足證
    異議人有行近行人穿越道，有行人穿越時，不暫停讓行人先
    行通過，及違反道路交通安全規則肇事致人受傷之行為，原
    處分機關未及詳查，徒憑原舉發機關之舉發，遽對異議人為
    上開裁決，難認允當。從而，異議人本件異議為有理由，原
    處分應予撤銷，改諭知異議人不罰，以期適法。
據上論斷，應依道路交通案件處理辦法第20條前段，裁定如主文
。
中    華    民    國    99    年    1     月    29    日
                  交通法庭  法  官  錢衍蓁
上列正本證明與原本無異。
如不服本裁定，應於裁定送達後五日內敘明抗告理由，向本院提
出抗告狀。
                            書記官  劉靜慧
中    華    民    國    99    年    1     月    29    日

司法院資訊處製作；財團法人民間司法改革基金會備份。
